臺灣高等法院民事判決　　　　　　　　93年度重勞上字第14號
上　訴　人　　乙○○
訴訟代理人　　陳慶尚律師
複　代理人　　宣玉華律師
　　　　　　　陳祥彬律師
被　上訴人　　一詮精密工業股份有限公司
兼法定代理人　甲○○
共　　　同
訴訟代理人　　蘇衍維律師
上列當事人間侵權行為損害賠償事件，上訴人對於中華民國93年
6月14日臺灣板橋地方法院92年度重勞訴字第5號第一審判決提起
上訴，並於本院為訴之追加，本院於94年5月31日言詞辯論終結
，判決如下：
    主  文
上訴及追加之訴均駁回。
第二審、追加之訴訴訟費用由上訴人負擔。
    事實及理由
壹、程序方面：
一、上訴人於原審原以一澈科技股份有限公司（下稱一澈科技公
    司）為被告，嗣於本院審理中，一澈科技公司與一詮精密工
    業股份有限公司吸收合併，一澈科技公司為消滅公司，一詮
    精密工業股份有限公司（下稱一詮精密公司）為存續公司，
    此有經濟部93年9月27日經授商字第09301180480號函、公司
    登記證明書、公司變更登記表等件附卷為憑（見本院卷第59
    至65頁），茲一詮精密公司聲明承受訴訟（見本院卷第37、
    38頁），於法尚無不合，應予准許，合先敘明。
二、本件上訴人起訴時係依民法第28條、第184條第1、2項及公
    司法第23條第2項之規定，請求一澈科技公司與其法定代理
    人甲○○連帶賠償損害，嗣上訴後，又主張依民法第191條
    之3規定請求，核屬訴之追加，惟其請求之基礎事實同一，
    依民事訴訟法第446條第1項、第255條第1項第2款之規定，
    毋庸經被上訴人之同意，應予准許，併此敘明。
貳、實體方面：
一、上訴人起訴主張：伊自民國（下同）91年8月20日受僱於一
    澈科技公司（合併後為一詮精密公司），從事SCI-110T機型
    沖床機操作員，於92年5月12日晚上10時許上班時，因一澈
    科技公司之沖床機（下稱系爭沖床機）有瑕疵，以致伊在擦
    拭清潔系爭沖床機模具時，系爭沖床機無故啟動下壓，而當
    時光電安全開關並未開啟，沖床啟動大型壓扣開關之安全護
    環又未裝上，致伊右手手掌遭系爭沖床機壓到，而受有右手
    拇指、食指、中指、無名指在掌指關節部位截肢之傷害，一
    澈科技公司及其法定代理人甲○○自應負連帶賠償責任。另
    一澈科技公司對伊並未實施新近員工安全教育訓練，且行政
    院勞工委員會北區勞動檢查所勞動檢查結果，亦指稱一澈科
    技公司有多項違反法令之缺失等情，爰依民法第184條第1、
    2 項、第28條及公司法第23條第2項等規定，求為命被上訴
    人連帶給付減少勞動能力之損失新臺幣（下同）6,710,041
    元及精神慰撫金3,000,000元，共9,710,041元並加計法定遲
    延利息之判決。原審為上訴人全部敗訴之判決，上訴人僅就
    4,44 0,877部分提起上訴，其餘則未聲明不服已告確定，上
    訴人並於本院追加依民法第191條之3規定請求，且聲明：(一)
    原判決關於駁回上訴人後開請求部分廢棄。(二)前開廢棄部分
    ，被上訴人應給付上訴人4,440,877元，及自起訴狀繕本送
    達翌日起至清償日止按年息5%計算之利息。(三)願供擔保請准
    宣告假執行。
二、被上訴人則以：本件職業災害之發生，係上訴人操作機器不
    慎所致，一澈科技公司並無過失，自不符民法第184條侵權
    行為損害賠償要件。行政院勞工委員會北區勞動檢查所勞動
    檢查結果，固指稱一澈科技公司有23項違反法令之缺失，惟
    該等缺失與本件災害事故發生並無因果關係。另上訴人為一
    澈科技公司員工，非屬於同法第191條之3規定之他人，上訴
    人依該條規定請求亦為無理由等語，資為抗辯，並於本院聲
    明上訴駁回，及如受不利之判決，願供擔保請准宣告免為假
    執行。
三、查上訴人主張伊自91年8月20日起受僱於一澈科技公司（合
    併後為一詮精密公司），從事沖床機操作員，92年5月12日
    晚上10時許受有右手拇指、食指、中指、無名指在掌指關節
    部位截肢之傷害等事實，業據上訴人提出診斷證明書、員工
    薪資明細表等件可稽（見臺灣板橋地方法院三重簡易庭92年
    度重勞調字第31號卷第9、12頁），且為被上訴人所不爭執
    ，自堪信為真實。
四、上訴人主張系爭沖床機有瑕疵致突然無故啟動下壓，剛好壓
    到伊右手掌致伊右手四指截肢，而系爭沖床機之光電安全開
    關未開機致伊右四指截肢，被上訴人公司及其法定代理人即
    被上訴人甲○○均應負侵權行為損害賠償之責；再者系爭沖
    床機安全護環已拆下未裝上，被上訴人亦應負責，且安全護
    環已拆下未裝上與本件事故之發生有相當因果關係，又被上
    訴人未對員工施予安全教育訓練及宣導，既被上訴人違反保
    護他人之法令，均應依侵權行為負損害賠償之責，伊縱有過
    失，亦僅與有過失而已，被上訴人自不得以此免責云云。被
    上訴人則以前揭情詞置辯。經查：
  (一)一澈科技公司在提供上訴人操作之沖床機上，附有「光電安
    全開關」裝置，該裝置打開時，只要在機台上有手或其他物
    品之感應，機器就不會下壓，以避免發生意外，且事故發生
    後，經被上訴人公司委請沖床機器保養廠商五股工業有限公
    司（下稱五股公司）派員至現場檢查結果，發現該機器一切
    正常，並無故障情形，「光電安全開關」所呈現之狀態係「
    開關正常但未開機」等情，此有五股公司92年5月13日製作
    之沖床電路檢查報告書（原法院92年重勞調字第31號卷第10
    頁）在卷佐證，並為上訴人所不爭執，信屬實在。可見本件
    勞工災害事故之發生，確因沖床機所附「光電安全開關」裝
    置未經開啟，若正常開啟使用即不致發生本件事故，該安全
    開關之運作足以防止操作人員意外之發生，上訴人復未能舉
    證證明系爭沖床機有瑕疵而突然壓下上訴人之手掌，上訴人
    傷害事故之發生自難遽認係系爭機器瑕疵所致。
  (二)上訴人自91年8月20日起受僱於被上訴人公司，於92年5月12
    日事故發生前，已熟知在操作沖床機器前，應先將光電安全
    開關打開以維操作安全等情，為上訴人所不爭執，而被上訴
    人公司廠長蔡明儒證以：「我目前是被告（即被上訴人）公
    司的廠長，事故發生時是公司品保部經理．．．原告（即上
    訴人）8點上班開始操作機器前，這機器一定是全部關閉的
    ，要由操作者打開電源，並將機器歸零，讓產方瞭解其產能
    ，我擔任品保部副經理期間，原告在公司就曾經多次於操作
    機器時擅自關閉光電安全開關被我發現，發現後我都有警告
    他，而且我因此把這光電安全開關有無打開，列為ＱＣ（品
    保）巡查的1個項目」（原審卷第51、52頁）；另一證人即
    被上訴人公司副課長鍾志誠證稱：「乙○○在任期間，有無
    因未打開光電安全開關被你告誡？有幾次？）有，我會請他
    馬上打開，次數幾次我忘了，3到5次有」、「（員工在操作
    機器前，公司是否會有主管人員叮嚀員工注意打開安全開關
    ？）我在當班的時候，我都有巡視，且都有叮嚀一定要打開
    光電安全開關」等語（原審卷第101頁），上訴人亦自承證
    人蔡明儒有2次看到伊操作機器時，光電安全開關未開（原
    審卷第52頁），由此可見上訴人於事故發生當時，係明知在
    操作沖床機器前，應先將光電安全開關打開，以維操作安全
    ，竟於能輕易開啟光電安全開關情況下，故意或疏未注意予
    以開啟，使該安全裝置無法產生作用，致發生本件事故，是
    過失責任實在上訴人本人，殊無疑義。
  (三)上訴人固主張：被上訴人就沖床啟動大型押扣開關之安全護
    環拆下未裝上，亦屬違反法令，且與事故發生有因果關係云
    云。惟查，所謂安全護環，無非係光電安全開關裝置以外，
    由被上訴人公司所設之另一重安全設備而已，在光電安全開
    關之單一安全設備，已足可維護操作人員安全情況下，縱安
    全護環拆下未裝上，係違反勞工安全法令，亦與本件事故發
    生並無相當因果關係，蓋於光電安全開關開啟作用情況下，
    安全護環是否裝上均無影響。況所謂光電安全開關及安全護
    環等設備，對於操作人員之工作速度皆有一定影響（上訴人
    未開啟光電安全開關，或即因此之故），其發生維護安全作
    用之關鍵，實在操作人員於操作是否確實開啟裝置，換言之
    ，倘操作人員為求加快速度、增加產量，忽視上開安全裝置
    之重要性，公司方面再加多其他安全裝置，皆無非設備數量
    之增加而已，於勞工安全仍無太大助益。上訴人上開主張，
    應無可採。
  (四)上訴人復主張：被上訴人公司衝剪機械係5台以上，依勞工
    安全衛生組織管理及自動檢查辦法第59條第4款規定，應指
    定作業管理人員負責執行檢查衝壓機械及其安全裝置性能，
    被上訴人公司未依規定指定作業管理人員負責執行檢查，以
    發現本件光電安全開關裝置未啟動，係違反勞動法規，且與
    事故之發生有因果關係云云。然查，勞工安全衛生組織管理
    及自動檢查辦法第59條第4款「安全裝置之性能」之規定，
    係指檢查安全裝置之功能而言，並非指雇主應為員工打開安
    全性裝置，此乃當然之理，無待贅言，蓋開啟安全設備開關
    ，僅須一簡單動作即可，本無雇主為勞工為之必要，縱雇主
    為勞工開啟安全設備後，事涉生產成本問題，亦不能另派專
    人全程監視之，於勞工為求增加產量業績，無視安全裝置之
    重要性，私下再將安全開關關閉情況下，所謂雇主應為勞工
    開啟安全設備，要無何實益可言。而本件事故發生後，經被
    上訴人公司委請沖床機器保養廠商五股公司派員至現場檢查
    結果，發現該機器一切正常，並無故障情形，已如前述，故
    上訴人前述主張，亦無可採。
  (五)按損害賠償之債，以有損害之發生及有責任原因之事實，並
    二者之間，有相當因果關係為成立要件，故原告所主張損害
    賠償之債，如不合於此項成立要件者，即難謂有損害賠償請
    求權存在（最高法院48年台上字第481號判例參照）。查被
    上訴人抗辯伊平日對沖壓作業之員工，即施有教育訓練，並
    於工作前必由主管機關作機械操作之安全宣導，並提出職場
    安全須知、產品作業指導、新進人員教育訓練計劃表（原審
    卷第17頁至第19頁、74頁）佐證，證人鍾志誠亦證以：「．
    ．．現任副課長，之前是負責下班料包含沖床機器操作的教
    育訓練工作，在沖床現場，由資深人員教導新進人員，就是
    直接以操作方式給新進人員看，在上線前，會教導新進人員
    注意光電安全開關有無開啟，乙○○在職期間曾因未打開光
    電安全開關被告誡3至5次，訓練計劃表上乙○○簽名是我代
    簽，因他工作正忙要我代簽．．．在新進員工進來公司滿3
    個月後，訊問員工確認已經教過，才要求員工在訓練表上的
    表格簽名，不是機檯前述項說明考核員工．．．」（原審卷
    第100頁至第102頁），足見被上訴人確有對新進人員施以安
    全教育訓練。另證人即被上訴人員工蔡建明、凌雙台於原審
    一致證稱：「如果光電安全機關有打開，而沒有安全護環，
    不會發生本件事故，及證人蔡建明另證以：「．．．在沖床
    機器電源總開關打開，光電安全開關打開，但光電安全機關
    獨立電源關閉情況之下，光電安全開關仍不會發生作用．．
    ．」（原審卷第99頁），由此可見，系爭沖床之安全防護，
    除操作前應施以教育訓練外，該機器本身有2道防護，第1道
    係安全護環，另1道為光電安全開關，上訴人施作系爭沖床
    機器時第1道安全護環已被拆下，惟最重要之第2道安全措施
    即光電安全開關，只要打開機器電源總開關，光電安全開關
    亦一併開啟，須操作者另行關閉光電安全開關之獨立電源，
    始發生沖床機已可操作而無光電安全開關之運作，斯時縱有
    安全護環，因光電安全開關已無作用，亦足以肇致操作者受
    傷，安全護環之拆下固使該機器少1道防護措施，惟若光電
    安全開關正常運作，未經人為故意關閉，斷不致發生職業災
    害，足見安全護環之拆下及被上訴人是否實施勞工安全教育
    ，均與本件上訴人之受傷，無相當因果關係，況被上訴人對
    新進人員確有施以安全教育訓練，已詳如前述，依上開判例
    ，被上訴人自毋庸就上訴人之損害負損害賠償之責。
  (六)上訴人末主張經行政院勞工委員會北區勞動檢查所（下稱北
    勞所）檢查被上訴人公司之勞工安全設施，發現被上訴人公
    司有23項違反法令之缺失，屬違反保護他人之法令，被上訴
    人應依民法第184條第2項規定，負侵權行為之責。查北檢所
    於92年8月18日對被上訴人公司實施勞動檢查1.應依勞工安
    全衛生法及有關法令規定會同勞工代表訂定適合需要之安全
    衛生工作手則2.指定事業應按月填載職業災害統計報請檢查
    機構備查3.對鑽口機、截角機等旋轉刀具作業，應明確告知
    及標示使用手套4.衝剪機械5台以上時，應指定作業管理人
    員負責執行檢查衝壓機械及其安全設置5.雇主對於各種起重
    機具應標示最高負荷，並規定使用時不得超過此項限制6.僱
    主對於從事吊升荷重未滿3公噸之固定式起重機操作人員應
    使其接受特殊作業安全衛生教育訓練7.使用起重機具從事吊
    掛作業人員，應使其接受特殊作業安全衛生教育訓練8.對新
    僱勞工、或在職勞工應使其接受適於各該工作必要之安全衛
    生教育訓練9.事業單位應照工作場所大小、分布、危險狀況
    及勞工人數備置足夠急救藥品及器材，並置適當合格急救人
    員，辦理有關急救事宜10.規定事業之雇主應依規定置勞工安
    全衛生人員11.僱用勞工人數在100人以上，應訂定勞工衛生
    安全管理規章，要求各級主管及管理、指揮、監督有關人員
    執行規定之勞工安全衛生事項12.適用第2條（勞工安全衛生
    法）規定之事業單位，應設勞工安全衛生委員會13.雇主對衡
    剪機械，於每日作業前，依規定實施檢查1次14.衝剪機械應
    於每日作業前依規定實施檢點15.依規定實施之自動檢查，應
    訂定自動檢查計劃16.僱用勞工人數在30人以上之事業單位，
    依第2條至第4條規定設管理單位或置勞工安全衛生人員時，
    應於事業開始之日填具「勞工安全衛生管理單位（人員）設
    置報備書，陳報檢查機關備查，變更時亦同。17.堆高機應設
    置警報裝置18.雇主對於機具之帶電部分，如勞工於作業中或
    通行中，有因接觸（含經由導電體而接觸者）或接近致發生
    感點之虞者，應設防止感應之護圈或絕緣被覆19.雇主對於電
    力設備應置專任技術員，或委託電氣技術顧問團體，或電機
    技師負責責任分界點以下電氣設備之安全防護20.對高壓電氣
    設備每年應依規定實施定期檢查1次對低壓電器設備，每
    年應依規定實施檢查1次顯著發生噪音之作業場所，應每6
    個月測定噪音1次以上雇主應使勞工安全衛生人員釐訂職
    業災害防止計劃、緊急應變，並指定有關部分實施，惟上述
    1～3項為公司內部之制定守則、統計表及告知使用機器應用
    手套等事項，與系爭勞動事故發生無關，第4項前已詳述，
    茲不贅敘，5至7項乃有關起重機之檢查與使用與本件沖床機
    無關，8、9、10、11、12項係勞工安全教育訓練及委員會設
    置與本件災害事故之發生無關，13、14、15項係有關衝剪機
    之檢查與檢查計劃，亦與本件沖床機無涉，16設置勞工安全
    衛生管理單位設置之報備，屬靜態之文書作業，與上訴人實
    際從事動態之沖床工作不同，二者間殊無因果關係，17、18
    、19、20、21、22項屬堆高機、電氣設備、高、低電設備，
    顯著噪音場所應行之措施，亦與本件沖床機無必要關聯，末
    者第23項部分公司應使公司之勞工安全衛生人員實施防止災
    害及緊急應變計劃，此項措施或可減免本件職災之發生，惟
    此為間接原因，直接原因應係嚴禁員工操作沖床機時關閉光
    電安全開關，惟此防止措施，並不包括在前述23項內，況被
    上訴人之廠長或課長一再口頭指正、告誡上訴人不得關閉光
    電安全開關操作系爭沖床機，次數達3至5次，足見上訴人對
    此損害發生實單獨具重大過失，被上訴人公司殊無與有過失
    之可言。
  (七)末按經營一定事業或從事其他工作或活動之人，其工作或活
    動之性質或其使用之工具或方法有生損害於他人之危險者，
    對他人之損害應負賠償責任，但損害非由於其工作或活動或
    其使用之工具或方法所致，或於防止損害之發生已盡相當之
    注意者，不在此限，為民法第191條之3所明定。惟該條之規
    定，係因應社會大規模之公害，對於第三人之損害應負賠償
    責任。因此，該條文乃針對他人損害而規定，係屬加害於第
    三人之情形而言，而被害人不須證明因果關係，以保護被害
    之第三人。而本件上訴人乃屬被上訴人公司之員工，亦即操
    作沖床機器之人員，並非屬於上述條文所規定之他人。當不
    得依據該條文主張損害賠償。且被上訴人平時即要求操作機
    器之員工必須於操作前，開啟光電安全開關，以避免受傷，
    並告誡上訴人多次，惟上訴人仍未理會，致發生職業災害。
    是被上訴人亦已盡相當之注意，縱上訴人得主張以該條之權
    利，惟被上訴人依該條但書之規定，亦免負賠償責任，況且
    該條亦屬民法債篇第1章第1節侵權行為款之條文規定，若損
    害之發生，被上訴人未有過失，且不符第184條侵權行為損
    害賠償要件，則亦不會因而構成第191條之3之要件。上訴人
    追加此部分之主張，洵非有理。要之，本件被上訴人在提供
    上訴人操作之沖床機上，附有「光電安全開關」裝置，已足
    以防止危險意外生，上訴人於應注意、能注意之情形下，明
    知應開啟該安全裝置，竟未注意為之，顯為事故發生之原因
    ，至被上訴人縱有違反勞工安全法令情事，亦與事故發生並
    無相當因果關係，自無何過失責任可言。又本件被上訴人公
    司既不應負侵權行為損害賠償責任，被上訴人甲○○僅為被
    上訴人公司之法定代理人，上訴人復未能舉證被上訴人甲○
    ○有其他侵權行為，上訴人主張被上訴人甲○○應與被上訴
    人公司負共同侵權行為之責任，洵屬無據，不應准許。
五、綜上所述，上訴人本於侵權行為法則，請求被上訴人公司、
    甲○○連帶給付4,440,877元及自起訴狀繕本送達翌日起至
    清償日止按年息5%計算之利息，為無理由，不應准許。原審
    為上訴人敗訴之判決，並駁回其假執行之聲請，核無不合，
    上訴及追加之訴意旨指摘原判決不當，求予廢棄改判，為無
    理由，應予駁回。
六、兩造其餘攻擊防禦方法及其他未經援用之證據，經斟酌尚無
    礙於本院前述之認定，無一一論究之必要。
七、據上論結，本件上訴及追加之訴均為無理由，判決如主文。
中　　華　　民　　國　　94　　年　　6 　　月　　14　　日
                  民事第16庭審判長法　官  黃騰耀
　　　　　　　　　　　      　　　法　官  黃莉雲
　　　　　　　　　　　      　　　法　官  許文章
正本係照原本作成。
如不服本判決，應於收受送達後20日內向本院提出上訴書狀，其
未表明上訴理由者，應於提出上訴後20日內向本院補提理由書狀
（均須按他造當事人之人數附繕本）上訴時應提出委任律師或具
有律師資格之人之委任狀；委任有律師資格者，另應附具律師資
書或第二項（詳附註）所定關係之釋明文書影本。
中　　華　　民　　國　　94　　年　　6 　　月　　17　　日
　　　　　　　　　　　　　　　　　書記官  陳明俐
附註：
民事訴訟法第四百六十六條之一（第一項、第二項）：
對於第二審判決上訴，上訴人應委任律師為訴訟代理人。但上訴
人或其他法定代理人具有律師資格者，不在此限。
上訴人之配偶、三親等內之血親、二親等內之姻親，或上訴人為
法人、中央或地方機關時，其所屬專任人員具有律師資格並經法
院認為適當者，亦得為第三審訴訟代理人。格證
  書及釋明委任人與受任人有民事訴訟法第466條之一第一項但
